【裁判字號】    99,訴,39
【裁判日期】    990514
【裁判案由】    清償借款
【裁判全文】
臺灣嘉義地方法院民事判決                99年度訴字第39號
原      告  合作金庫商業銀行股份有限公司
法定代理人  己○○
訴訟代理人  庚○○
            丁○○
被      告  戊○○
            丙○○
            乙○○
            安杏
            安高信
            安高材
            安高德
            安蘭美
            安蘭香
            楊智光
            楊智蘭
            安鴻
            安儀
上   2  人
訴訟代理人  甲○○○
上列當事人間請求清償借款事件，本院於民國99年4月30日言詞
辯論終結，判決如下：
  主  文
被告安杏、安蘭美、安高信、安蘭香、安高材、安高德、楊智光
、楊智蘭、安鴻、安儀應於繼承被繼承人安有信之遺產範圍內，
與被告丙○○、乙○○連帶給付原告新臺幣陸拾柒萬零貳佰陸拾
捌元，及自民國九十三年十二月二日起至清償日止，按年息百分
之二點九四九計算之利息，暨自民國九十四年一月二日起至清償
日止，逾期在六個月以內者，按上開利率百分之二十，逾期超過
六個月者，按上開利率百分之二十計算之違約金。
原告其餘之訴駁回。
訴訟費用由被告安杏、安蘭美、安高信、安蘭香、安高材、安高
德、楊智光、楊智蘭、安鴻、安儀於其繼承被繼承人安有信之遺
產範圍內，與被告丙○○、乙○○連帶負擔。
  事實及理由
一本件被告乙○○、安杏、安蘭美、安蘭香、安高材、安高德、
  經合法通知，未於言詞辯論期日到場；被告丙○○、楊智蘭經
  合法通知，未於最後言詞辯論期日到場，核均無民事訴訟法第
  386條所列各款情形，爰依原告之聲請，由其一造辯論而為判
  決。
二原告起訴主張：被告戊○○於民國88年6月1日，邀同被告安有
  信、丙○○、乙○○等人為連帶保證人，向原告借款新臺幣（
  下同）80萬元，並按月於每月1日攤還本息，利息依機動利率
  調整，遲延履行時，除按上開利率計算外，逾期在6個月以內
  者，按上開利率10﹪計算，逾期超過6個月者，按開利率20﹪
  計付違約金，詎債務人未按期履行，利息僅繳至93年12月1日
  ，全部借款已到期。又安有信於90年9月14日死亡，留有很多
  遺產，被告安杏、安蘭美、安高信、安蘭香、安高材、安高德
  、楊智光、楊智蘭、安鴻、安儀為其繼承人，均未拋棄繼承，
  對其債務應負連帶清償責任等語，爰依消費借貸、連帶保證、
  繼承之法律關係，提起本訴。聲明：被告應連帶給付原告670,
  268元，及自93年12月2日起至清償日止，按年息2.949﹪計算
  之利息，暨自94年1月2日起至清償日止，逾期在6個月以內者
  ，按上開利率10﹪，逾期超過6個月者，按上開利率20﹪計算
  之違約金。
三被告方面：
(一)被告戊○○陳稱：對原告主張之事實均無意見等語。
(二)被告丙○○辯稱：對原告起訴狀記載之事實均無意見，希望1
  段時間還錢等語。
(三)被告安高信辯稱：伊之前不知父親安有信擔任保證人，伊未繼
  承父親之財產，依民法繼承編施行法之規定，伊僅就繼承遺產
  範圍內負清償責任，原告之請求無理由等語。
(四)被告楊智蘭辯稱：伊為安有信之次女楊安蘭英之女，伊母親楊
  安蘭英於61年1月16日結婚後即住在桃園縣中壢市白馬莊81號
  ，嗣遷入嘉義縣阿里山鄉山美村山美143號，楊安蘭英於83年5
  月25日死亡，伊未與安有信同財共居，未受安有信扶養，有不
  可歸責於己之事由，致未能於安有信死亡繼承開始時知悉繼承
  之債務存在，無法於法定期間辦理限定或拋棄繼承，原告請求
  無理由等語，聲明：原告之訴駁回。
(五)被告安儀、安鴻辯稱：安儀、安鴻係安有信之長子安高生之子
  、女，於72年遷回嘉義市，安高生於80年過世，安儀、安鴻隨
  母親遷入嘉義市○○街居住，未與安有信同財共居，不知道山
  上家族之事，其等並未繼承安有信任何遺產，安有信並沒有留
  下遺產，有不可歸責於己之事由，致未能於安有信死亡繼承開
  始時知悉繼承之債務存在，無法於法定期間辦理限定或拋棄繼
  承，原告之請求無理由等語。
(六)被告楊智光辯稱：伊為安有信之次女楊安蘭英之子，伊母親楊
  安蘭英於61年1月16日結婚後即住在桃園縣中壢市白馬莊81號
  ，嗣遷入嘉義縣阿里山鄉山美村山美143號，楊安蘭英於83年5
  月25日死亡，伊未與安有信同財共居，未受安有信扶養，有不
  可歸責於己之事由，致未能於安有信死亡繼承開始時知悉繼承
  之債務存在，無法於法定期間辦理限定或拋棄繼承，原告請求
  無理由等語，聲明：原告之訴駁回。
(七)被告安蘭美、安蘭香、安高材、安高德未於言詞辯論期日到場
  ，惟具狀辯稱：安蘭美、安蘭香、安高信、安高材、安高德分
  別為安有信之3女、4女、4男、5男、6男，未繼承任何遺產，
  安蘭美於70年4月17日結婚，婚後住過臺中市，現住在臺中縣
  ，未與安有信同居、共財，難已想像安有信死亡時已78歲高齡
  ，怎會於88年6月1日擔任本件借款之連帶保證人，有不可歸責
  於己之事由，致未能於安有信死亡繼承開始時知悉繼承之債務
  存在，無法於法定期間辦理限定或拋棄繼承。安蘭香為安有信
  之4女，於76年10月10日結婚，81年3月7日即嘉義縣阿里山鄉
  達邦村特富野228號公公陳俊傑住處，86年7月29日創立新戶，
  安蘭香婚後侍奉公婆，照顧4名子女，長期未與安有信同財、
  共居，完全不知安有信有本件債務，有不可歸責於己之事由，
  致未能於安有信死亡繼承開始時知悉繼承之債務存在，無法於
  法定期間辦理限定或拋棄繼承。安高信為安有信之4男，於89
  年2月2日結婚後，於84年3月17日創立新戶，未與安有信同住
  ，平日務農，未與安有信同財、共居，亦未聽聞安有信有本件
  債務，有不可歸責於己之事由，致未能於安有信死亡繼承開始
  時知悉繼承之債務存在，無法於法定期間辦理限定或拋棄繼承
  。安高材為安有信之5男，於83年1月16日結婚，於84年8月22
  日創立新戶，未與安有信同住，平日務農，未與安有信同財、
  共居，亦未聽聞安有信有本件債務，有不可歸責於己之事由，
  致未能於安有信死亡繼承開始時知悉繼承之債務存在，無法於
  法定期間辦理限定或拋棄繼承。安高德為安有信之6男，於83
  年10月27日結婚，自83、84年起即在臺北五指山國軍示範公墓
  工作，未與安有信同住，至96年始返還故鄉阿里山鄉，未與安
  有信同財、共居，亦未聽聞安有信有本件債務，有不可歸責於
  己之事由，致未能於安有信死亡繼承開始時知悉繼承之債務存
  在，無法於法定期間辦理限定或拋棄繼承。安蘭美、安蘭香、
  安高材、安高德婚後均自食其力，未受安有信扶養，任令其等
  負擔安有信之債務，顯失公平，依民法繼承編施行法第1之3條
  第2、3、4項規定，應以所得遺產為限，負清償責任等語，聲
  明：原告之訴駁回。
(八)被告乙○○、安杏未於言詞辯論期日到場，亦未提出書狀作何
  聲明或陳述。
四本院之判斷：
(一)原告主張：戊○○於88年6月1日，邀同安有信、丙○○、乙○○等人為連帶保證人，向原告借款80萬元，約定自89年6月1日
  起按月平均攤還本息，利率按機動利率調整，逾期在6個月以
  內者，按約定利率10﹪計算，逾期超過6個月者，按約定利率
  20﹪計付違約金，戊○○僅繳納利息至93年12月1日，尚欠本
  金670,268元，又依約定當時基本放款利率減4﹪為2.949﹪等
  情，業據其提出借據、連帶保證書、授信約定書、放款相關貸
  放及保證資料查詢單、牌告利率表、放款帳務序時紀錄明細表
  為證，應堪採認，是原告請求戊○○、丙○○、乙○○應就上
  開債務負連帶給付責任，應屬有據。
(二)按繼承在民法繼承編中華民國97年1月4日前開始，繼承人對於
  繼承開始後，始發生代負履行責任之保證契約債務，由其繼續
  履行債務顯失公平者，得以所得遺產為限，負清償責任。民法
  繼承編施行法第1-2條第1項定有明文，又同法第1條之3第4項
  之規定：「民法繼承編98年5月22日修正施行前開始，繼承人
  因不可歸責於己之事由或未同居共財者，於繼承開始時無法知
  悉繼承債務之存在，致未能於修正施行前之法定期間為限定或
  拋棄繼承，且由其繼續履行繼承債務顯失公平者，於修正施行
  後，以所得遺產為限，負清償責任。」，而觀諸民法繼承編施
  行法第1條之2第1項、同法第1條之3第4項此二者之規定內容，
  前者僅以「由其繼續履行債務顯失公平」為要件，後者則除以
  「由其繼續履行債務顯失公平」為要件外，另需繼承人有「因
  不可歸責於己之事由或未同居共財者，於繼承開始時無法知悉
  繼承債務之存在，致未能於修正施行前之法定期間為限定或拋
  棄繼承」之情形始得適用，且前者係明確針對被繼承人之保證
  債務而言，而後者所謂「債務」於解釋上則應概括指被繼承人
  之一切債務。是以，本件自應適用前者即民法繼承編施行法第
  1條之2第1項適用對象特定於保證債務、要件較為寬鬆、對於
  繼承人即被告較為有利之規定，以落實前揭修正法文保護弱勢
  繼承人之意旨，合先敘明。
(三)安有信於90年9月14日死亡，安杏、安蘭美、安高信、安蘭香
  、安高材、安高德、楊智光、楊智蘭、安鴻、安儀為其繼承人
  ，均未聲明拋棄或限定繼承等情，有繼承系統表、戶籍謄本、
  本院民事紀錄科查詢表在卷可稽，是其等對安有信所負債務本
  應負連帶清償責任。惟安有信係於90年9月14日死亡，原告主
  張戊○○自93年12月2日起未依約還款，亦即係在安有信死亡
  後始發生代負履行責任之本件保證債務，又安蘭美、安高信、
  安蘭香、安高材、安高德、楊智光、楊智蘭、安鴻、安儀均不
  知安有信擔任本件債務之保證人而負擔本件債務，且安蘭美、
  安蘭香、安高材、安高德、楊智光、楊智蘭、安鴻、安儀均未
  與安有信同住，另安杏係18年5月生，現已81歲高齡，又此代
  負履行責任之保證契約債務係於安有信死亡後始發生，其等於
  繼承時顯然無法預知，以致不能即時主張限定繼承或拋棄繼承
  ，如強令其等需以自身努力所獲得之財產繼續清償，對其等甚
  為不公，故認為本件安杏、安蘭美、安高信、安蘭香、安高材
  、安高德、楊智光、楊智蘭、安鴻、安儀得以所得遺產為限，
  負清償責任。
(四)綜上，原告依消費借貸、連帶保證、繼承之法律關係，請求被
  告安杏、安蘭美、安高信、安蘭香、安高材、安高德、楊智光
  、楊智蘭、安鴻、安儀應於繼承被繼承人安有信之遺產範圍內
  ，與被告丙○○、乙○○連帶給付原告670,268元，及自93年1
  2月2日起至清償日止，按年息2.949﹪計算之利息，暨自94年1
  月2日起至清償日止，逾期在6個月以內者，按上開利率10﹪，
  逾期超過6個月者，按上開利率20﹪計算之違約金，為有理由
  。逾此部分之請求，則屬無據，應予駁回。
五據上論結，本件原告之訴為一部有理由，一部無理由。依民事
  訴訟法第385條第1項前段、第85條第2項，判決如主文。
中    華    民    國    99    年    5    月    14     日
                  民事第三庭  法  官  蘇雅慧
正本係照原本作成。
如不服本判決，應於送達後20日內，向本院提出上訴狀並表明上
訴理由，如於本判決宣示後送達前提起上訴者，應於判決送達後
10日內補提上訴理由書（須附繕本）。
中    華    民    國    99    年    5    月    14     日
                              書記官  劉昀匊

司法院資訊處製作；財團法人民間司法改革基金會備份。
